【裁判字號】    99,判,821
【裁判日期】    990812
【裁判案由】    綜合所得稅
【裁判全文】
最  高  行  政  法  院  判  決
                                       99年度判字第821號
再 審原 告  甲○○
訴訟代理人  張森陽
                            14樓之1
再 審被 告  財政部高雄市國稅局
代  表  人  陳金鑑
上列當事人間綜合所得稅事件，再審原告對於中華民國97年11月
13日本院97年度判字第998號判決，提起再審之訴，本院判決如
下：
    主  文
再審之訴駁回。
再審訴訟費用由再審原告負擔。
    理  由
一、再審原告民國90年度綜合所得稅結算申報，漏報營利、利息
    、財產交易等所得新臺幣（下同）233,648元，及以其母吳
    施厭名義分散財產交易所得4,572,720元，案經財政部賦稅
    署查獲，移由再審被告併歸綜合所得額4,958,821元，核定
    補徵應納稅額808,706元，並按漏報所得屬已填報扣免繳憑
    單或分散所得所漏之稅額分別處0.2倍及1倍之罰鍰合計802,
    500元（計至百元止）。再審原告對分散財產交易所得罰鍰
    部分不服，循序提起行政訴訟，經原審判決駁回，遂提起上
    訴，經本院以97年度判字第998號判決（下稱原確定判決）
    駁回確定。再審原告不服，乃以原確定判決有行政訴訟法第
    273條第1項第1款之再審事由，提起再審之訴。
二、原確定判決略以：（一）再審原告與其胞兄吳元明藉用其母
    吳施厭名義向法院標購法拍屋共91筆，吳元明出資32筆，再
    審原告出資59筆。再審原告與吳元明將自己本應誠實申報之
    所得，卻隱藏於吳施厭之所得內，再審原告與吳元明於辦理
    90年度綜合所得稅結算申報時，均未列報吳施厭為扶養親屬
    ，吳施厭本身亦未申報90年度綜合所得稅，逃漏財產交易所
    得甚明。再審被告先查獲吳施厭漏報財產交易所得，命補繳
    稅捐2,242,796元，因未爭訟而確定，逾期未繳於93年1月15
    日移送行政執行處執行。後經再審被告查獲再審原告與其胞
    兄吳元明有上開分散所得情事，將原歸課吳施厭名下財產交
    易所得回歸實際所得人，並撤回對吳施厭之強制執行。依前
    說明，再審原告逃漏所得稅甚明，與納稅義務人僅單純漏報
    出售其所有之財產交易所得不同，自應補稅並裁罰。（二）
    財產交易所得，本應依實際成交價格及原始成本計算而來，
    但個人出售房屋因未申報或已申報而未能提出證明文件，則
    按房屋評定現值依財政部規定標準計算，推定財產交易所得
    ，個人均能確知在申報時應填寫多少之出售房屋財產交易所
    得。上訴意旨以個人申報時無法確知應填寫多少房屋推定所
    得，只能補稅而不應裁罰，指摘原處分違誤，依前說明，尚
    不足採。（三）財政部81年2月17日台財稅第811658642號函
    釋，僅稱納稅義務人出售房屋，如自行計算並無財產交易所
    得，致未將其財產交易所得填報於綜合所得稅結算申報書，
    或填報之財產交易所得金額，經稽徵機關依查得資料，就房
    屋稅課稅現值按財政部規定計算增列財產交易所得，而核定
    應補徵稅款者，始有僅補稅而免裁罰之適用。再審原告與其
    胞兄吳元明藉用其母吳施厭名義標購法拍屋，經整理後出售
    ，再審原告與吳元明既未申報財產交易所得，其母吳施厭亦
    未申報該財產交易所得，依前說明，與該函釋之要件不合，
    尚無該函釋免罰之適用。（四）再審原告與其兄吳元明藉用
    其母吳施厭名義向法院標購法拍屋共91筆，整理後出售，本
    應誠實申報財產交易所得，卻隱藏於其母吳施厭名下之所得
    內，吳施厭又未依法申報系爭財產交易所得，其逃漏財產交
    易所得甚明，上訴意旨所稱未規避累進綜合所得，因而產生
    分散所得效果之詞，核與事實不符，尚不足採等由，而駁回
    再審原告之訴。
三、再審原告再審意旨略謂：依本院39年判字第2號判例所闡釋
    ：「行政官署對於人民有所處罰，必須確實證明其違法之事
    實。倘不能確實證明違法事實之存在，其處罰即不能認為合
    法。」之意旨，稽徵機關自不得依財政部核定標準之推計核
    定方法估計之財產交易所得額，以納稅義務人未就該項財產
    交易所得予以列報，認其有漏報所得額並因而逃漏稅捐情事
    ，對再審原告依所得稅法第110條第1項規定處以罰鍰，原確
    定判決適用法規顯有錯誤等語。
四、本院按：稽徵機關對於納稅義務人依所得稅法規定應申報課
    稅之所得額有漏報或短報並造成漏稅結果等違法情事之構成
    要件該當、違法且有責，已確實證明者，得依所得稅法第11
    0條第1項規定對之處以罰鍰。其罰鍰金額，法律明定為所漏
    稅額兩倍以下。至個人綜合所得稅漏稅額之計算，依現行所
    得稅法規定，係以個人綜合所得總額（包括稽徵機關核定之
    個人財產交易所得）為計算基礎，並不因所得核定方式之不
    同而有不同。是稽徵機關如依查得之資料按財政部頒定財產
    交易所得標準推計核定財產交易所得，該核定所得額之行政
    處分未經依法單獨或併隨相關行政處分撤銷或變更，且其所
    核定之所得額已得作為核定補徵稅額之計算基礎者，則於稽
    徵機關證實納稅義務人違反所得稅法第110條第1項規定而應
    對之處以罰鍰時，自亦得以該核定之財產交易所得，作為核
    定其漏稅額之計算基礎，並無針對漏稅額之計算，應另行舉
    證證明該筆財產交易有無所得或所得多寡之法律或法理依據
    (見本院98年8月份第2次庭長法官聯席會議決議)。是以原確
    定判決認財產交易所得，本應依實際成交價格及原始成本計
    算而來，但個人出售房屋因未申報或已申報而未能提出證明
    文件，則按房屋評定現值依財政部規定標準計算，推定財產
    交易所得，並以此作為核定補徵稅額之計算基礎，認定納稅
    義務人有無違反所得稅法第110條第1項規定之依據，於法無
    不合，自無適用法規顯有錯誤情事。再審意旨主張原確定判
    決適用法規顯有錯誤，依行政訴訟法第273條第1項第1款提
    起再審之訴，並無理由，應予駁回。
五、據上論結，本件再審之訴為無理由。依行政訴訟法第278條
    第2項、第98條第1項前段，判決如主文。
中    華    民    國    99    年    8     月    12    日
                    最高行政法院第五庭
                        審判長法官  黃  璽  君
                              法官  林  茂  權
                              法官  鄭  忠  仁
                              法官  吳  東  都
                              法官  陳  金  圍

以  上  正  本  證  明  與  原  本  無  異
中    華    民    國    99    年    8     月    12    日
                              書記官  郭  育  玎

司法院資訊處製作；財團法人民間司法改革基金會備份。
